最　高　行　政　法　院　判　決
                              94年度判字第00145號
  　上  訴  人  甲○○
　　被 上訴 人  財政部臺北市國稅局
    代　表　人  乙○○
上列當事人間因綜合所得稅事件，上訴人對於中華民國92年8月
19日臺北高等行政法院91年度簡字第726號判決，提起上訴，本
院判決如下：
　　主  文
上訴駁回。
上訴審訴訟費用由上訴人負擔。
　　理  由
一、上訴人87年度綜合所得稅結算申報，列報綜合所得總額為新
    臺幣（下同）1,168,065元，經被上訴人將其申報時配偶丙
    ○○之所得一併計入，核定所得總額為3,947,005元，淨額
    為3,117,605元，因上訴人與配偶丙○○分居，已於結算申
    報書內載明分居訴訟中字樣，其配偶丙○○亦於結算申報書
    內載明上訴人姓名、身分證統一編號及分居字樣，被上訴人
    初查按夫妻所得總額分開計稅，其中屬上訴人應繳納部分發
    單補徵稅額87,898元，上訴人不服，循序提起行政訴訟。
二、上訴人起訴主張：(一)上訴人於84年新婚3月起，即因遭受夫
    家精神虐待致使分居7年，離婚訴訟亦纏訟5年半餘，已於91
    年5月判決離婚。於分居期間徒具婚姻之名、無婚姻之實，
    多年來在外獨自謀生。是數年來之所得稅申報皆依據財政部
    76 年3月4日台財稅第7519463號函釋（下稱財政部76年函）
    規定，各自申報並於申報書註明「分居」字樣，由被上訴人
    歸戶合併後繳納。惟前夫丙○○因係執業醫師高所得者等因
    素，所得總額非常高，適用30%之邊際稅率。是自從88年10
    月被上訴人寄給上訴人86年度所得稅補稅單開始，被上訴人
    每年主動將上訴人與前夫高所得合併，依30%之稅率課稅，
    再依雙方所得總額比例分擔所得稅，致上訴人原本適用13%
    稅率計得之稅額增加至原納稅額之兩倍多。以本件87年度申
    報案為例，被上訴人即將上訴人與前夫所得合併計算，以30
    ％之高累進稅率，核定上訴人所分配之所得稅高達155,995
    元，扣除上訴人原已依法繳納13%之所得稅68,098元，乃發
    給上訴人高達87,898元之補稅單。(二)本案爭點係在於稅額分
    配的比例與稅率的適用。1.上訴人所得稅額大幅提高的原因
    乃在於被上訴人逕自將上訴人所得與前夫高所得合併，一起
    適用30%的稅率，再依雙方所得總額比例分配雙方的所得稅
    額所致。是上訴人稅額的提高不在於負擔前夫丙○○的稅額
    ，差異係在於因適用高稅率，致上訴人本依實際所得水準只
    須負擔13%之稅率，提高至30%。2.有關夫妻分居時之所得稅
    如何分擔，所得稅法並未規定。被上訴人對於分居夫妻所得
    稅額分配比例算法之認知亦不一致，且都不合理。例如上訴
    人86至88年三個年度之核定，各有差異如下：86年度是將
    「應補稅額」按照「所得總額」之比例分配應補繳稅額。
    87年度則是將所得稅「應繳總額」按雙方「所得總額」依比
    例分配。88年度又將所得稅「應繳總額」按雙方所得總額
    「扣除免稅額之後之應稅所得淨額」分配。（註：經上訴人
    申請復查後又變更為將所得稅「應繳總額」按雙方「所得總
    額」依比例分配，稅額增加。）3.上開三種方式對於低所得
    的一方顯不公平，依司法院釋字第318號解釋顯與租稅公平
    原則有所不符。上訴人係婚姻暴力受害者，僅為一般薪水階
    級，卻不能依實際收入能力納稅；其次，被上訴人以前夫為
    納稅義務人，以上訴人為「配偶」，所有免稅額的部分都由
    夫方獨享；其三，免稅所得未能分離計算，例如：88年度上
    訴人之所得中有龍騰文化「稿費」5000元、國立臺灣師範大
    學「稿費」104,500元，二者未超過稿費所得免稅規定的總
    額，原本應屬免稅所得的部分，卻必須算進所得總額的數額
    之中與夫家共同分配所得稅額的比例之中，上訴人仍必須負
    擔因這些稿費收入使所分配到的比例提高，對上訴人並不公
    平。(三)財政部76年函規定：「夫妻分居，如已於綜合所得稅
    結算申報書內載明配偶姓名、身分證統一編號，並註明已分
    居，分別向其戶籍所在地稽徵機關辦理結算申報，其歸戶合
    併後全部應納稅額，如經申請分別開單者，准按個人所得總
    額占夫妻所得總額比率計算，減除其已扣繳及自繳稅款後，
    分別發單補徵。」之分配方式，在夫妻雙方所得相當、適用
    相同稅率時，似乎並無不妥。惟我國採用累進稅率，當夫妻
    雙方所得懸殊而適用於不同稅率時，夫妻雙方所負擔的稅額
    就會因為稅率結構的不同，而導致稅額與收入總額不成正比
    ，若被上訴人依照前述函釋「按個人所得總額占夫妻所得總
    額比率計算」，僅被上訴人為圖計算方便，採用最簡單的方
    式來分配夫妻雙方的所得稅額，忽略了累進稅率造成稅率的
    差異，並未考慮免稅所得的部分，罔顧租稅公平的原則，忽
    略納稅人應有的權益。(四)雙方稅率結構不同，若按照所得總
    額分配實不合理。本件應依上訴人實際所得數額原本適用之
    13 %稅率課稅，或是依據最高行政法院裁判89年度判字第
    1560號判決書的建議，依夫妻雙方分別計算時納稅額比例計
    算，而不是只依所得總額的比例分配，較能符合所得稅法「
    量能課稅」與「租稅公平」的基本精神。上開判決意旨謂「
    被告於原告及其配偶分別開單補徵時似宜以雙方如分別計算
    時應納稅額比率計算，自較接近雙方依其所得原應納之稅額
    。被告以原告所得總額占夫妻所得總額比例計算，顯未慮及
    高所得一方之累進稅率問題，致原告需負擔較之單獨計算原
    應納之稅額超出甚多之稅負，依司法院82年5月21日釋字第
    318號解釋，顯與租稅公平原則有所不符」等語，求為判決
    撤銷原處分及訴願決定。
    被上訴人則以：(一)按「納稅義務人之配偶，及合於第17條規
    定得申報減除扶養親屬免稅額之受扶養親屬，有前條各類所
    得者，應由納稅義務人合併報繳。」為所得稅法第15條所明
    定。復按「夫妻分居，如已於綜合所得稅結算申報書內載明
    配偶姓名、身分證統一編號，並註明已分居，分別向其戶籍
    所在地稽徵機關辦理結算申報，其歸戶合併後全部應納稅額
    ，如經申請分別開單者，准按個人所得總額占夫妻所得總額
    比率計算，減除其已扣繳及自繳稅款後，分別發單補徵。」
    為財政部76年函所明釋。(二)本件上訴人與其配偶未將所得合
    併申報，被上訴人原核定乃予合併核定，依法減除免稅額、
    扣除額，核定應納稅額508,098元，並依首揭函釋規定，按
    上訴人所得總額占夫妻所得總額比率計算，減除其已扣繳稅
    額及自繳稅額，核計應補稅額87,898元（計算式：508,098
    ×1,211,804/3,947,005-42,146-25,952 =87,898），發單
    補徵。3.上訴人主張被上訴人應按最高行政法院89年度判字
    第1560號判決意旨，准予依照其本應適用13％之稅率，重新
    核定其所得稅額云云乙節，經查上訴人與其配偶丙○○君雖
    已分居，惟仍具有夫妻關係，分別於88年3月25日及同年3月
    31 日分開申報個人部分之87年度綜合所得稅，被上訴人依
    首揭規定合併核定上訴人及其配偶當年度綜合所得稅，並按
    其所得總額占夫妻所得總額比率計算其與配偶所應補繳稅款
    分別為87,898元及78,925元，並無不當。上訴人以其負擔其
    配偶丙○○君之稅款乙節，顯係誤解。至所舉最高行政法院
    89 年度判字第1560號判決，乃屬個案，並未著為判例，尚
    難援引比附，執為本案有利之論據。(四)第查納稅義務人之配
    偶，有所得稅法第14條各類所得者，應由納稅義務人合併報
    繳，係前揭法條所明定。惟關於夫妻分居時，始例外倘其符
    合前揭函釋規定時，若經申請分別開單者，准按個人所得總
    額占夫妻所得總額比率計算，減除其已扣繳及自繳稅款後，
    分別發單補徵，此係考量夫妻分居住所不同之特殊情況，與
    所得稅法並無牴觸。至上訴人所提之司法院釋字第318號解
    釋，並未宣告所得稅法第15條違憲等語，資為抗辯。
三、原審斟酌全辯論意旨及調查證據之結果，以：(一)按「納稅義
    務人之配偶，及合於第17條規定得申報減除扶養親屬免稅額
    之受扶養親屬，有前條各類所得者，應由納稅義務人合併報
    繳。」所得稅法第15條第1項定有明文。次按「夫妻分居，
    如已於綜合所得稅結算申報書內載明配偶姓名、身分證統一
    編號，並註明已分居，分別向其戶籍所在地稽徵機關辦理結
    算申報，其歸戶合併後全部應納稅額，如經申請分別開單者
    ，准按個人所得總額占夫妻所得總額比率計算，減除其已扣
    繳及自繳稅款後，分別發單補徵。」則經財政部76年函釋示
    在案。且所得稅法第15條第1項規定，夫妻就其等所得應合
    併申報所得稅，而此申報之程序與憲法並無牴觸一節，復經
    司法院釋字第318號解釋在案；又觀我國民法相關規定，其
    不僅無關於分居之規範，且分居更非婚姻關係消滅之原因，
    亦即夫妻事實上雖處於分居之狀態，但其法律上之婚姻關係
    仍屬存在；故處於分居狀態之夫妻依據法律規定其等間既仍
    具夫妻關係，故關於其等間之綜合所得稅申報，自仍應適用
    上述所得稅法第15條第1項規定之合併報繳制；至上述財政
    部76年函釋，則係因應夫妻分居後，可能互相不清楚對方所
    得情形，故為納稅義務人利益及稽徵經濟，使有配偶之納稅
    義務人得於註明夫妻分居後，按其所得比例分開發單繳稅，
    再者，基於租稅法律原則，法既無明文規定夫妻分居為得分
    開申報計算綜合所得稅之事由，故此函釋乃財政部就其為中
    央主管機關之地位，本於所得稅法第15條第1項規定之意旨
    ，並兼顧社會上存在之分居情況，為執行綜合所得稅之課徵
    所為必要之釋示，核與所得稅法第15條第1項規定之意旨相
    符，本院自得予以援用。(二)經查本件上訴人及其配偶丙○○
    87 年度綜合所得稅結算申報，已分別於申報書內載明配偶
    姓名、身分證統一編號，並註明已分居，上訴人配偶並申請
    分別開單，故被上訴人乃按上訴人所得總額占夫妻所得總額
    比率計算，減除扣繳稅額即自繳稅額後，發單補徵其綜合所
    得稅87,898元（計算式508,098×
    1,211,804/3,947,005-42,14 6,25,952=87,898）乙節，已
    經兩造分別陳明在卷，並有上訴人及其配偶87年度綜合所得
    稅結算申報書及核定通知書附原處分卷可稽，自堪認定。而
    上訴人與其配偶於該年度雖屬分居，惟觀我國民法親屬編規
    定，並無別居制度之設，故夫妻雙方於結婚後未經法院判決
    離婚確定或雙方協議辦理離婚完成登記前，夫妻關係仍屬存
    在，是以夫妻分居僅係事實上未為同居，法律上仍有婚姻關
    係存在，核與婚姻關係已經消滅之離婚尚屬有間。前述所得
    稅法第15條第1項既已規定綜合所得稅之納稅義務人與其配
    偶應合併報繳，本件上訴人與其配偶於報稅時既尚未為離婚
    登記，其等間於法律上仍具夫妻關係，則參諸上述所得稅法
    第15條第1項規定及財政部76 年函釋，上訴人與其配偶間該
    年度之綜合所得稅結算申報即應合併報繳，或於綜合所得稅
    結算申報書內載明配偶姓名、身分證統一編號，並註明已分
    居，分別向其戶籍所在地稽徵機關辦理結算申報；至於應納
    稅額，如經申請分別開單者，則得按個人所得總額占夫妻所
    得總額比率計算，減除其已扣繳及自繳稅款後，分別發單補
    徵。至上訴人雖主張其因被上訴人將其所得與配偶之所得合
    併計算應納稅額，再按個人所得總額占夫妻所得總額比率計
    算其應納稅額結果，造成其低所得者卻仍應適用高稅率之不
    公平結果云云，惟此乃因所得稅法規定夫妻應合併報繳並採
    累進稅率所致，然此部分所得稅法亦透過有配偶者及無配偶
    者不同之扣除額及免稅額之機制予以導正；尤其本件上訴人
    係以非法律所規範之分居型態求與無配偶者（離婚者）相同
    之待遇，核無足採。至所舉最高行政法院89年度判字第1560
    號判決，乃屬個案，並未著有判例，尚難援引比附，且該判
    決亦僅建議夫妻分別開單補稅時，似宜以雙方如分別計算時
    應繳納額比率計算，較接近雙方依其所得原應納之稅額，自
    難執為本案有利之論據等為由，駁回上訴人於原審之訴。
四、上訴人意旨復執前詞，並主張：(一)原判決認分居夫妻法律上
    仍為名義上的夫妻，惟若採用此理由視夫妻一體，本案既經
    被上訴人逕自指定前夫「丙○○」為納稅義務人，補稅之稅
    額自應向納稅義務人追繳，何以轉向上訴人（名義上為「配
    偶）追繳？既然已經分別向分居夫妻分開徵稅，自是已經承
    認為分開之個體，則應當依照雙方實質收入能力來分配稅額
    始符量能課稅原則，原判決立場矛盾且理由不完備。(二)所得
    稅法中並未規定夫妻分居應如何分配所得稅。原判決以非法
    律位階且對上訴人不利之財政部76年函釋作為判決理由依據
    ，違反租稅法律原則。蓋：1.憲法第19條規定人民有依法納
    稅之義務，司法院釋字第217、367、385、413號等解釋其憲
    法內涵「係指人民僅依法律所規定主體、稅目、稅率、納稅
    方法及納稅期間等項而負納稅之義務」。2.有學者主張，課
    稅要件之重要特徵，例如，課稅主體、課稅各體、課稅標準
    、及稅率，必須由形式意義之法律與以規範，不得授權行政
    機關以法律命令定之。3.至於函釋與行政命令是否得為稅法
    法源，則不少學者持否定見解，主張其不能拘束人民，而僅
    能拘束行政機關。是解釋函令不論係用於貫徹稅法之執行、
    基於主管機關之職權、對所屬機關所為之釋示或作為認定事
    實之準則，不論係積極性釋示或消極性釋示，亦不論涉及何
    種稅捐法律關係之事項，均應符合稅捐法律之規範目的、立
    法意旨或授權範圍，而不得增加人民之稅捐負擔、增加法律
    所無限制、逾越法律規定之意旨或妨害人民權利之行使。財
    政部76年函釋已經增加上訴人87年度綜合所得稅的負擔達八
    萬餘元，已經「逾越法律規定之意旨或妨害人民權利之行使
    」。4.有關解釋性行政規則對法院是否具有拘束力，依司法
    院釋字第137號解釋中認為：「法官於審判案件時，對於各
    機關就其執掌所作有關法規釋示之行政命令，固未可逕行排
    斥不用，但仍得依據法律表示其合法適當之見解。」又司法
    院釋字第216號解釋並補充：「法官依據法律獨立審判，憲
    法第80條載有明文。各機關依其職掌就有關法規為釋示之行
    政命令，法官於審判案件時，固可予以引用，但仍得依據法
    律，表示適當之不同見解，並不受其拘束，本院釋字第137
    號解釋即係本此意旨．．．」，此兩號解釋皆肯定解釋性之
    行政規則對法官之審判不具拘束力。財政部76年函釋對法院
    而言，只有「僅供參考」之功用，不能據以作為本案依法分
    配稅額的法律依據。(四)司法院釋字第318號指出：「．．．
    惟合併課稅時，如納稅義務人與有所得之配偶及其他受扶養
    親屬合併計算稅額，較之單獨計算稅額，增加其稅負者，即
    與租稅公平原則有所不符。首開規定雖已於中華民國78年12
    月30日作部分修正，主管機關仍宜隨時斟酌相關法律及社會
    經濟情況、檢討改進。」原判決忽略上訴人於本件合併計算
    稅額，較之單獨計算稅額，已經增加了稅負，已經與租稅公
    平原則有所不符。斷不能因為財政部等主管機關並未依照司
    法院釋字第318號解釋隨時斟酌相關法律及社會經濟情況、
    檢討改進，而作為不利上訴人之判決。(五)司法院釋字第420
    號謂：
    「此項推計核定方法估計所得額時，應力求客觀、合理，使
    與納稅義務人之實際所得相當，以維租稅公平原則。涉及租
    稅事項之法律，其解釋應本於租稅法律主義之精神，依各該
    法律之立法目的，衡酌經濟上之意義及實質課稅之公平原則
    為之。」本件應依照上訴人實際收入的數額作為課稅依據，
    適用稅率13％符合「實質課稅之公平原則」。財政部76 年
    函釋，依照收入總額分配夫妻雙方的稅額，在於維護機械式
    平等，忽略我國累進稅率造成稅率結構的不平等，斷然將收
    入不高的上訴人與年收入達數百萬的前夫適用同一稅率30
    ％，要求上訴人補稅，違背「量能課稅原則」與「實質平等
    原則」。(六)上訴人與最高行政法院89年度判字第1560號案件
    之情形相似，該案原告顏女士83年度所得稅案，當時其與前
    夫仍處於分居的情況，後於84年離婚。上訴人87年度雖處於
    分居狀態，但已於91年5月離婚，上訴人援引前述判決並非
    不合理。本件原判決指出：「至所舉最高行政法院89年度判
    字第1560號判決，乃屬個案，並未著有判例，尚難援引比附
    ，且該判決亦僅建議夫妻分別開單補稅時，似宜以雙方如分
    別計算時應繳納額比率計算，較接近雙方依其所得原應納之
    稅額，自亦尚難軌為本案有利之論據」，惟相同事件，判決
    卻因法官見解不同而「尚難援引比附」且未說明為何不能比
    附援引之理由，實有違「相同之事件應為相同處理，不同之
    事件則應為不同處理」之平等原則，也有違法律與政府對於
    人民的信賴保護原則等語。
五、本院按：(一)「對於適用簡易程序之裁判提起上訴或抗告，須
    經最高行政法院之許可。前項許可，以訴訟事件所涉及之法
    律見解具有原則性者為限。」行政訴訟法第235條定有明文
    。所謂訴訟事件所涉及之法律見解具有原則性，係指該事件
    涉及之法律問題意義重大，而有加以闡釋必要之情形而言。
    本件上訴人上訴主張我國採用累進稅率，當夫妻雙方所得懸
    殊而適用於不同稅率時，夫妻雙方所負擔的稅額就會因為稅
    率結構的不同，而導致稅額與收入總額不成正比，被上訴人
    依照76年函釋，按個人所得總額占夫妻所得總額比率計算，
    僅被上訴人為圖計算方便，採用最簡單的方式來分配夫妻雙
    方的所得稅額，忽略了累進稅率造成稅率的差異，被上訴人
    依該函釋致增加上訴人87年度綜合所得稅之負擔達8萬餘元
    ，罔顧租稅公平的原則，該函釋並逾越法律規定之意旨云云
    。上訴人指摘該76年函釋是否有逾越法律之規定，此涉及本
    件之法律見解具原則性事項，應許其上訴，合先明。(二)所
    得稅法第15條第1項規定，夫妻就其等所得應合併申報所得
    稅，又分居並非婚姻關係消滅之原因，夫妻事實上雖處於分
    居之狀態，但其法律上之婚姻關係仍屬存在；故處於分居狀
    態之夫妻依據法律規定其等間既仍具夫妻關係，故關於其等
    間之綜合所得稅申報，自仍應適用上述所得稅法第15條第1
    項規定之合併報繳制。基於租稅法律原則，法既無明文規定
    夫妻分居為得分開申報計算綜合所得稅之事由，故76年函釋
    乃財政部就其為中央主管機關之地位，本於所得稅法第15條
    第1項規定之意旨，並兼顧社會上存在之分居情況，為執行
    綜合所得稅之課徵所為必要之釋示，核與所得稅法第15條第
    1項規定之意旨相符，上訴人主張該函釋逾越法律規定，違
    背「量能課稅原則」與「實質平等原則」云云，尚非有據。
    至於本院89年度判字第1560號判決，並未著為判例，尚難援
    引比附，原審未引用該判決並無違反平等原則可言。(三)綜上
    所述，上訴人上述主張核無足採，從而，原審駁回上訴人之
    訴，核無違誤。上訴論旨，仍執前詞，指摘原判決違誤，求
    予廢棄，難認有理由，應予駁回。
據上論結，本件上訴為無理由，爰依行政訴訟法第255條第1項、
第98條第3項前段，判決如主文。
中    華    民    國    94    年   1      月   28     日
                  第五庭審判長法  官　趙　永　康
                              法  官　鄭　淑　貞
                              法  官　黃　淑　玲
                              法  官　侯　東　昇
                              法  官  林　文　舟

以  上  正  本  證  明  與  原  本  無  異
中    華    民    國    94    年    1    月    31     日
　　　　　　　　　　　　　　　書記官　王  福  瀛